ACORDAO-COMPLETO-2421931

ACÓRDÃO 8992/2020 ATA 29/2020 - SEGUNDA CÂMARA

VISTOS, relatados e discutidos estes autos de tomada de contas especial instaurada pelo Departamento Nacional de Obras Contra as Secas (Dnocs) em desfavor de Natã Garcia Hora (gestão: 2013-2016) , como então prefeito de Wagner - BA, diante da omissão no dever de prestar contas do ajuste a partir da não comprovação da boa e regular aplicação dos recursos federais transferidos sob o valor de R$ 382.500,00 por meio do Termo de Compromisso n.º 126/2013 destinado à implantação de 3 (três) sistemas coletivos de abastecimento de água no âmbito do Programa "Água Para Todos";
ACORDAM os Ministros do Tribunal de Contas da União, reunidos na Sessão da 2ª Câmara, ante as razões expostas pelo Relator, em:
9.1. anotar a revelia de Natã Garcia Hora, nos termos do art. 12, § 3º, da Lei n.º 8.443, de 1992;
9.2. julgar irregulares as contas de Natã Garcia Hora, nos termos dos arts. 1º, I, 16, III, "a", "b" e "c", 19, caput, 23, III, da Lei n.º 8.443, de 1992, para condená-lo ao pagamento do correspondente débito, com a atualização monetária e os juros de mora calculados desde a data informada até o efetivo recolhimento, fixando-lhe o prazo de 15 (quinze) dias, contados da notificação, para que comprove perante o Tribunal, nos termos do art. 214, III, "a", do RITCU, o recolhimento da dívida em favor do Departamento Nacional de Obras Contra as Secas, na forma da legislação em vigor, sob as seguintes condições:
	Data da Ocorrência:
	Valor (em R$) :

	12/4/2016
	153.000,00

9.3. aplicar em desfavor de Natã Garcia Hora a multa prevista no art. 57 da Lei n.º 8.443, de 1992, sob o valor de R$ 50.000,00 (cinquenta mil reais) , fixando-lhe o prazo de 15 (quinze) dias, contados da notificação, para que comprove, perante o Tribunal, nos termos do art. 214, III, "a", do RITCU, o recolhimento da referida dívida ao Tesouro Nacional, com a devida atualização monetária, na forma da legislação em vigor;
	9.4. autorizar, caso requerido, nos termos do art. 26 da Lei n.º 8.443, de 1992, e do art. 217 do RITCU, o parcelamento das dívidas fixadas por este Acórdão em até 36 (trinta e seis) parcelas mensais e sucessivas, com a atualização monetária e os correspondentes acréscimos legais, esclarecendo ao responsável que a falta de pagamento de qualquer parcela importará no vencimento antecipado do saldo devedor, sem prejuízo das demais medidas legais;
	9.5. autorizar, desde logo, a cobrança judicial das dívidas fixadas por este Acórdão, nos termos do art. 28, II, da Lei n.º 8.443, de 1992, diante do não atendimento à notificação; e
		9.6. enviar a cópia do presente Acórdão, com o Relatório e a Proposta de Deliberação, à Procuradoria da República no Estado da Bahia, nos termos do art. 16, § 3º, da Lei n.º 8.443, de 1992, para o ajuizamento das ações civis e penais cabíveis.

Tomada de contas especial instaurada pelo Departamento Nacional de Obras Contra as Secas (Dnocs),  diante da omissão no dever de prestar contas a partir da não comprovação da boa e regular aplicação dos recursos federais transferidos sob o valor de R$ 382.500,00 por meio do Termo de Compromisso n.º 126/2013 destinado à implantação de 3 (três) sistemas coletivos de abastecimento de água, no âmbito do Programa "Água Para Todos".

Segunda Câmara

Município de Wagner - BA.

3. Responsável: Natã Garcia Hora (CPF XXX.417.225-XX).

13.1. Ministros presentes: Ana Arraes (Presidente), Augusto Nardes e Raimundo Carreiro.
13.2. Ministros-Substitutos presentes: Marcos Bemquerer Costa e André Luís de Carvalho (Relator).

ACORDAO-COMPLETO-2473927

Acórdão 10965/2021 - Segunda Câmara

ANDRÉ DE CARVALHO

Trata-se de tomada de contas especial instaurada pelo Departamento Nacional de Obras Contra as Secas (Dnocs) em desfavor de Natã Garcia Hora (gestão: 2013-2016) , como então prefeito de Wagner - BA, diante da omissão no dever de prestar contas do ajuste a partir da não comprovação da boa e regular aplicação dos recursos federais transferidos sob o valor de R$ 382.500,00 por meio do Termo de Compromisso n.º 126/2013 destinado à implantação de 3 (três) sistemas coletivos de abastecimento de água no âmbito do Programa "Água Para Todos".
2.	Após a análise final do feito, a Auditora Federal Fernando Bonifácio de Mattos Filho lançou o seu parecer conclusivo à Peça 32, com a anuência dos dirigentes da Secex-TCE (Peças 33 e 34) , nos seguintes termos:
	" (...) 2. O Termo de Compromisso 126/2013 foi firmado no valor de R$ 382.500,00 (peça 1, p. 7) , à conta do Concedente, liberados parcialmente mediante a Ordem Bancária 2016OB801064, de 12/4/2016, no valor de R$ 153.000,00 (peça 6) . 
	3. A vigência do Termo de Compromisso foi de 28/10/2013 a 9/12/2018.
	4. O gestor sucessor da Prefeitura (Sr. Elter Silva Bastos) , gestão 2017-2020, ofereceu Representação junto ao MP denunciando o ex-Prefeito Natã Garcia Hora (gestão 2013-2016) pelo desvio do recurso repassado no âmbito do TC 126/2013. Após ser informado e requisitado pelo MP acerca da Representação, o DNOCS, através de sua Coordenadoria Estadual na Bahia - CEST/BA, providenciou análise técnica por meio de Relatório de Vistoria efetuada em 4/5/2018 (peça 13) , constando o seguinte relato: a) a prefeitura apesar de ter recebido a 1ª parcela não realizou o procedimento licitatório para a contratação do objeto do Termo de Compromisso 126/2013, pois não encaminhou cópia do processo ao DNOCS; b) na data de 6/9/2016 a Gestão municipal realizou a 'transferência on line' de crédito no valor de R$ 100.000,00 para a conta, porém na mesma data efetuou transferências de débito nos valores de R$ 100.000,00, R$ 80.000,00 e R$ 43.000,00, ficando o saldo positivo de R$ 30.000,00, que foi zerado via transferência on line na data de 8/9/2016, permanecendo zerada até a data 4/5/2018, dia da vistoria realizada no município; c) não iniciou a execução do objeto em nenhuma das comunidades Rurais constantes no projeto básico apresentado ao DNOCS; e d) não apresentou prestação de contas do valor de R$ 153.000,00, recebido na 1ª parcela.
	5. Diante da não apresentação da prestação de contas e da consequente não demonstração da boa e regular aplicação dos recursos federais repassados, assim como da não devolução dos recursos, instaurou-se a tomada de contas especial. Nesse sentido, o Relatório de TCE 3/2019/DNOCS (peça 19) concluiu que o prejuízo importaria no valor referente à parcela repassada em 12/4/2016, no valor original de R$ 153.000,00, imputando-se a responsabilidade ao Sr. Natã Garcia Hora, Prefeito Municipal de Wagner/BA na gestão 2013/2016.
	6. A irregularidade foi caracterizada pela infringência ao 'art. 37, caput, c/c o art. 70, parágrafo único, da Constituição da República Federativa do Brasil; art. 93 do Decreto-lei 200/1967; art. 66 do Decreto 93.872/1986', conforme Matriz de Responsabilização (peça 18) .
	7. Foram expedidas as seguintes diligências e notificações para saneamento dos autos, apresentação de defesa ou recolhimento do débito: 
	Responsável/
Destinatário
	Cargo
	Documento
	Data
	Peça
	Doc. de ciência (Peça) 
	Data da Resposta
	Resumo

	Natã Gracia Hora
	Ex-Prefeito
	Notificação nº 13/2018
	2/9/2018
	16
	-
	-
	Ausência de prestação de contas

	Natã Gracia Hora
	Ex-Prefeito
	Edital de citação
	5/2/2019
	17
	-
	-
	Ausência de prestação de contas

	8. A Controladoria Geral da União emitiu o Relatório de Auditoria 1017/2019 (peça 20) , e, em face do exame procedido, certificou a IRREGULARIDADE das contas do Sr. Natã Garcia Hora (peça 21) . O Parecer do Dirigente de Controle Interno (peça 22) conclui estar o processo em condições de ser submetido ao Ministro do Desenvolvimento Regional para colhimento do pronunciamento de que trata o art. 52 da Lei 8.443/92, e posterior remessa ao Tribunal de Contas da União. 
	9. O Exmo. Ministro do Desenvolvimento Regional emitiu pronunciamento na data de 2/10/2019 (peça 23) , atestando haver tomado conhecimento das conclusões contidas no Relatório e Certificado de Auditoria, bem como no Parecer da Secretaria Federal de Controle Interno da Controladoria-Geral da União, e determinou o encaminhamento do processo ao Tribunal de Contas da União, para julgamento, na forma prevista pelo inciso II, artigo 71, da Constituição Federal.
	10. Na instrução inicial (peça 25-26) , analisando-se os documentos nos autos, concluiu-se pela necessidade de realização de citação/audiência do Sr. Natã Garcia Hora, ex-Prefeito do Município de Wagner-BA, gestão 2013 a 2016, conforme a seguir:
	'a) citar o Sr. Natã Gracia Hora, com fundamento nos arts. 10, § 1º, e 12, incisos I e II, da Lei 8.443/1992 c/c o art. 202, incisos I e II, do RI/TCU, para, no prazo de quinze dias, apresente alegações de defesa quanto à irregularidade detalhada a seguir e/ou recolha aos cofres do Tesouro Nacional a quantia especificada, atualizada monetariamente, desde a respectiva data até a data do efetivo recolhimento, na forma da legislação em vigor:
	Irregularidade: não comprovação da boa e regular aplicação dos recursos do Termo de Compromisso 126/2013 (Siafi 681343) , celebrado entre o Departamento Nacional de Obras Contra as Secas - DNOCS/Ministério do Desenvolvimento Regional e o município de Wagner/BA para implantação de 3 sistemas coletivos de abastecimento de agua, no âmbito do programa água para todos.
	Conduta: não comprovar a boa e regular aplicação dos recursos federais repassados ao município de wagner/BA, em face da omissão no dever de prestar contas dos valores transferidos, no âmbito do Termo de Compromisso 126/2013 (Siafi 681343) , cujo prazo expirou em 09/12/2018;
	Dispositivos violados:  art. 37, caput, c/c o art. 70, parágrafo único, da Constituição da República Federativa do Brasil, art. 93 do Decreto-lei 200/1967, art. 66 do Decreto 93.872/1986, e art. 17 da Resolução CD/FNDE 12/2011
                            	Débito:
	Valor (R$) 
	Data

	153.000,00
	12/04/2016

	b) informar ao responsável que, caso venha a ser condenado pelo Tribunal, o débito ora apurado será acrescido de juros de mora, nos termos do § 1º do art. 202 do RI/TCU, o recolhimento tempestivo do débito somente saneará o processo caso seja reconhecida a sua boa-fé e não se constate outra irregularidade nas contas, nos termos do art. 12, inciso VI, da Resolução-TCU 170/2004, e que o não atendimento à citação implicará revelia, para todos os efeitos, dando-se prosseguimento ao processo, nos termos do art. 12, inciso VII, da Resolução-TCU 170/2004;
	c) informar ao Sr. Natã Gracia Hora que a demonstração da correta aplicação dos recursos, perante este Tribunal, deve ocorrer por meio da apresentação de documentação probatória das despesas efetuadas, tais como notas fiscais, recibos, processos de pagamento, extratos bancários da conta específica (recursos federais transferidos e contrapartida) e da aplicação financeira, processos licitatórios, contratos e termos de adjudicação e homologação, bem como documentos que comprovem a execução do objeto do convênio;
	d) ouvir em audiência o Sr. Natã Gracia Hora, prefeito do Município de Wagner/BA na gestão 2013/2016, com fundamento nos arts. 10, § 1º, e 12, incisos I e III, da Lei 8.443/1992 c/c o art. 202, incisos I e III, do RI/TCU, para no prazo de quinze dias, apresentar razões de justificativa quanto às irregularidades detalhadas a seguir:
	Irregularidade: não permitir a comprovação da boa e regular aplicação dos recursos federais repassados ao município de Wagner/BA, em face da omissão no dever de prestar contas dos valores transferidos, no âmbito do Termo de Compromisso 126/2013 (Siafi 681343) ;
	Conduta: não disponibilizar as condições materiais mínimas e necessárias para que o seu sucessor pudesse apresentar a prestação de contas do Termo de Compromisso 126/2013 (Siafi 681343) , tais como notas fiscais, recibos, processos de pagamento, extratos bancários da conta específica (recursos federais transferidos e contrapartida) e da aplicação financeira, processos licitatórios, contratos e termos de adjudicação e homologação, bem como documentos que comprovem a execução do objeto, cujo prazo encerrou-se em 09/12/2018;
	Dispositivos violados:  art. 37, caput, c/c o art. 70, parágrafo único, da Constituição da República Federativa do Brasil, art. 93 do Decreto-lei 200/1967, art. 66 do Decreto 93.872/1986, e art. 17 da Resolução CD/FNDE 12/2011.
	e) encaminhar cópia da presente instrução ao responsável, a fim de subsidiar a possível apresentação de suas alegações de defesa e/ou razões de justificativa;
	f) esclarecer ao responsável, em obediência ao art. 12, § 3º, da Lei 8.443/1992, e ao art. 12, inciso VII, da Resolução TCU 170/2004, que o não atendimento à citação ou à audiência implicará revelia, para todos os efeitos, dando-se prosseguimento ao processo;
	g) esclarecer, ainda, ao responsável que a não disponibilização das condições materiais mínimas e necessárias para que o seu sucessor pudesse apresentar a prestação de contas do Termo de Compromisso 126/2013, se não justificada, poderá ensejar o julgamento pela irregularidade das contas e a aplicação da multa prevista no art. 58, inciso II, da Lei 8.443/1992, nos termos do art. 16, inciso III, alíneas 'a' e 'b', da mesma norma, independentemente da comprovação da regular aplicação dos recursos no objeto pactuado.'
	11. Em cumprimento ao pronunciamento da unidade (peça 27) , foi realizada a citação e audiência do responsável, mediante Ofício 17328/2020-TCU/Seproc, datado de 23/4/2020 (peça 29) , e respectivo AR (peça 30) , com recebimento assinado pelo próprio indigitado, na data de 12/5/2020. 
	12. Conforme despacho de conclusão das comunicações processuais (peça 31) , informa-se que as providências inerentes às comunicações processuais foram concluídas com validade da ciência do responsável. 
	13. Transcorrido o prazo regimental, o responsável permaneceu silente, devendo ser considerados revel, nos termos do art. 12, §3º, da Lei 8.443/1992.
		Análise dos pressupostos de admissibilidade	
	14. Verifica-se que não houve o transcurso de mais de dez anos desde o fato gerador sem que tenha havido a notificação do responsável pela autoridade administrativa federal competente (art. 6º, inciso II, c/c art. 19 da IN/TCU 71/2012, modificada pela IN/TCU 76/2016) , uma vez que os recursos foram transferidos em 12/4/2016 (peça 6) e o responsável foi notificado sobre as irregularidades pela autoridade administrativa competente por meio do Edital de citação publicado no DOU de 5/2/2019 (Peça 17) .
	14.1. Verifica-se que o valor atualizado do débito apurado (sem juros) em 1º/7/2017 é superior a R$ 100.000,00, na forma estabelecida conforme os arts. 6º, inciso I, e 19 da IN/TCU 71/2012, modificada pela IN/TCU 76/2016.
	Outros débitos nos sistemas do TCU com os mesmos responsáveis
	15. Informa-se que foram encontrados débitos imputáveis ao responsável em outros processos no Tribunal:
	Responsáveis
	Processos

	Nata Garcia hora
	Processo 018.534/2019-8	 (TCE, aberto) 

	16. A tomada de contas especial está, assim, devidamente constituída e em condições de ser instruída.
	Exame técnico
	Da validade das notificações
	17. Preliminarmente, cumpre tecer breves considerações sobre a forma como são realizadas as comunicações processuais no TCU. A esse respeito, destacam-se o art. 179, do Regimento Interno do TCU (Resolução 155, de 4/12/2002) e o art. 4º, inciso III, § 1º, da Resolução TCU 170, de 30/6/2004, in verbis: (...) .
	18. Bem se vê, portanto, que a validade da citação via postal não depende de que o aviso de recebimento seja assinado pelo próprio destinatário da comunicação, o que dispensa a entrega do AR em 'mãos próprias'. A exigência da norma é no sentido de o Tribunal verificar se a correspondência foi entregue no endereço correto, residindo aqui a necessidade de certeza inequívoca. 
	19. Não é outra a orientação da jurisprudência do TCU, conforme se verifica dos julgados a seguir transcritos:
	'São válidas as comunicações processuais entregues, mediante carta registrada, no endereço correto do responsável, não havendo necessidade de que o recebimento seja feito por ele próprio (Acórdão 3648/2013-TCU-Segunda Câmara, Relator Ministro José Jorge) ;
	É prescindível a entrega pessoal das comunicações pelo TCU, razão pela qual não há necessidade de que o aviso de recebimento seja assinado pelo próprio destinatário. Entregandose a correspondência no endereço correto do destinatário, presume-se o recebimento da citação. (Acórdão 1019/2008-TCU-Plenário, Relator Ministro Benjamin Zymler) ;
	As comunicações do TCU, inclusive as citações, deverão ser realizadas mediante Aviso de Recebimento - AR, via Empresa Brasileira de Correios e Telégrafos, bastando para sua validade que se demonstre que a correspondência foi entregue no endereço correto. (Acórdão 1526/2007-TCU-Plenário, Relator Ministro Aroldo Cedraz) .'
	20. A validade do critério de comunicação processual do TCU foi referendada pelo Supremo Tribunal Federal, nos termos do julgamento do MS-AgR 25.816/DF, por meio do qual se afirmou a desnecessidade da ciência pessoal do interessado, entendendo-se suficiente a comprovação da entrega do 'AR' no endereço do destinatário:
	'Ementa: agravo regimental. Mandado de segurança. Desnecessidade de intimação pessoal das decisões do tribunal de contas da união. art. 179 do regimento interno do TCU. Intimação do ato impugnado por carta registrada, iniciado o prazo do art. 18 da lei nº 1.533/51 da data constante do aviso de recebimento. Decadência reconhecida. Agravo improvido.
	O envio de carta registrada com aviso de recebimento está expressamente enumerado entre os meios de comunicação de que dispõe o Tribunal de Contas da União para proceder às suas intimações.
	O inciso II do art. 179 do Regimento Interno do TCU é claro ao exigir apenas a comprovação da entrega no endereço do destinatário, bastando o aviso de recebimento simples.' 
	21. No presente caso, a citação do responsável se deu em endereço proveniente de pesquisa de endereço realizadas pelo TCU (vide parágrafo 11) . A entrega do ofício citatório enviado a endereço colhido nas bases de dados públicos custodiadas pelo TCU ficou comprovada (peça 17) .
	22. Nos processos do TCU, a revelia não leva à presunção de que seriam verdadeiras todas as imputações levantadas contra os responsáveis, diferentemente do que ocorre no processo civil, em que a revelia do réu opera a presunção da verdade dos fatos narrados pelo autor. Dessa forma, a avaliação da responsabilidade dos agentes não pode prescindir da prova existente no processo ou para ele carreada. 
	23. Ao não apresentar defesa, o responsável deixou de produzir prova da regular aplicação dos recursos sob sua responsabilidade, em afronta às normas que impõem aos gestores públicos a obrigação legal de, sempre que demandados pelos órgãos de controle, apresentar os documentos que demonstrem a correta utilização das verbas públicas, a exemplo do contido no art. 93 do Decreto-Lei 200/1967: 'Quem quer que utilize dinheiros públicos terá de justificar seu bom e regular emprego na conformidade das leis, regulamentos e normas emanadas das autoridades administrativas competentes'. 
	24. Mesmo as alegações de defesa não sendo apresentadas, considerando o princípio da verdade real que rege esta Corte, procurou-se buscar, em manifestações do responsável na fase interna desta Tomada de Contas Especial, se havia algum argumento que pudesse ser aproveitado a seu favor. 
	25. No entanto, o responsável não se manifestou na fase interna, não havendo, assim, nenhum argumento que pudesse vir a ser analisado e posteriormente servir para afastar as irregularidades apontadas.
	26. Tratando-se de processo em que a parte interessada não se manifesta acerca das irregularidades imputadas, não há elementos para que se possa efetivamente aferir e reconhecer a ocorrência de boa-fé na conduta do responsável, podendo este Tribunal, desde logo, proferir o julgamento de mérito pela irregularidade das contas, conforme os termos dos §§ 2º e 6º do art. 202 do Regimento Interno do TCU (Acórdão 2064/2011-TCU-Primeira Câmara (Relator Ubiratan Aguiar) , 6.182/2011-TCU-1ª Câmara (Relator Weber de Oliveira) , 4.072/2010-TCU-1ª Câmara (Relator Valmir Campelo) , 1.189/2009-TCU-1ª Câmara (Relator Marcos Bemquerer) , 731/2008-TCU-Plenário (Relator Aroldo Cedraz) .
	27. Dessa forma, o responsável deve ser considerado revel, nos termos do art. 12, §3º, da Lei 8.443/1992, devendo suas contas serem julgadas irregulares, condenando-o ao débito apurado e aplicando-lhe a multa prevista no art. 57 da Lei 8.443/1992.
	Prescrição da Pretensão Punitiva
	28. Vale ressaltar que a pretensão punitiva do TCU, conforme Acórdão 1441/2016-TCU-Plenário, Relator Benjamin Zymler, que uniformizou a jurisprudência acerca dessa questão, subordina-se ao prazo geral de prescrição indicado no art. 205 do Código Civil, que é de dez anos, contado da data de ocorrência da irregularidade sancionada, nos termos do art. 189 do Código Civil, sendo este prazo interrompido pelo ato que ordenar a citação, a audiência ou a oitiva do responsável.
	29. No caso em exame não ocorreu a prescrição uma vez que a vigência do Termo de Compromisso foi até 9/12/2018 e o ato de ordenação da citação foi assinado em 13/4/2020 (peça 27) .
	Conclusão
	30. Em face da análise promovida na seção 'Exame Técnico', verifica-se que o responsável não logrou comprovar a boa e regular aplicação dos recursos e, instado a se manifestar, optou pelo silêncio, configurando a revelia, nos termos do § 3º, do art. 12, da Lei 8.443/1992.
	31. Verifica-se também que não houve a prescrição da pretensão punitiva.
	32. Tendo em vista que não constam dos autos elementos que permitam reconhecer a boa-fé do responsável, sugere-se que suas contas sejam julgadas irregulares, nos termos do art. 202, § 6º, do Regimento Interno do TCU, com imputação de débito atualizado monetariamente e acrescido de juros de mora, nos termos do art. 202, § 1º, do Regimento Interno do TCU, descontado o valor eventualmente recolhido, e com aplicação da multa prevista no art. 57 da Lei 8.443/1992.
	Proposta de encaminhamento
	33. Diante do exposto, submetemos os autos à consideração superior, propondo ao Tribunal:
	a) considerar revel o Sr. Natã Garcia Hora, ex-Prefeito Municipal de Wagner/BA (gestão 2013-2016) , para todos os efeitos, dando-se prosseguimento ao processo, com fulcro no art. 12, § 3º, da Lei 8.443/1992;
	b) julgar irregulares, nos termos dos arts. 1º, inciso I, 16, inciso III, alíneas 'a', 'b' e 'c', da Lei 8.443/1992, c/c os arts. 19 e 23, inciso III, da mesma Lei, as contas do Sr. Natã Gracia Hora, ex-Prefeito Municipal de Wagner/BA (gestão 2013-2016) , condenando-o ao pagamento da importância a seguir especificada, atualizada monetariamente e acrescida dos juros de mora, calculados a partir das datas discriminadas até a data da efetiva quitação do débito, fixando-lhe o prazo de quinze dias para que comprove, perante o Tribunal, o recolhimento da referida quantias aos cofres do Departamento Nacional de Obras Contra as Secas - DNOCS, nos termos do art. 23, inciso III, alínea 'a', da citada lei, c/c o art. 214, inciso III, alínea 'a', do Regimento Interno do TCU:
                            Débito:
	Valor (R$) 
	Data

	153.000,00
	12/4/2016

   Valor atualizado do débito em 3/7/2020: R$ 176.256,00
	c) aplicar ao Sr. Natã Garcia Hora, ex-Prefeito Municipal de Wagner/BA (gestão 2013-2016) , a multa prevista no art. 57 da Lei 8.443/1992 c/c o art. 267 do Regimento Interno do TCU, fixando-lhe o prazo de quinze dias, a contar da notificação, para que comprove, perante o Tribunal (art. 214, III, alínea 'a', do Regimento Interno do TCU) , o recolhimento das dívidas aos cofres do Tesouro Nacional, atualizada monetariamente desde a data do acórdão proferido por este Tribunal até a do efetivo recolhimento, se pagas após o vencimento, na forma da legislação em vigor;
	d) autorizar, desde logo, a cobrança judicial das dívidas, caso não atendida a notificação, na forma do disposto no art. 28, inciso II, da Lei 8.443/1992;
	e) autorizar também, desde logo, se requerido, com fundamento no art. 28, inciso I, da Lei 8.443, de 1992, c/c o art. 217, §§ 1º e 2º do Regimento Interno do TCU, o parcelamento das dívidas em até 36 parcelas, incidindo, sobre cada parcela, corrigida monetariamente, os correspondentes acréscimos legais, fixando-lhe o prazo de quinze dias, a contar do recebimento das notificação, para comprovar, perante o Tribunal, o recolhimento da primeira parcela, e de trinta dias, a contar da parcela anterior, para comprovar os recolhimentos das demais parcelas, devendo incidir, sobre cada valor mensal, atualizado monetariamente, os juros de mora devidos, no caso do débito, na forma prevista na legislação em vigor, alertando o responsável de que a falta de comprovação do recolhimento de qualquer parcela importará o vencimento antecipado do saldo devedor, nos termos do § 2º do art. 217 do Regimento Interno deste Tribunal; 
	f) enviar cópia do acórdão a ser prolatado, bem como do relatório e do voto que o fundamentarem à Procuradoria da República na Bahia, nos termos do § 3º do art. 16 da Lei 8.443/1992, c/c o § 7º do art. 209 do Regimento Interno do TCU, para adoção das medidas cabíveis; e
	g) enviar cópia do acórdão que vier a ser proferido ao Ministério do Desenvolvimento Regional e ao responsável, para ciência, informando que a presente deliberação, acompanhada do relatório e do voto que a fundamentam, está disponível para consulta no endereço www.tcu.gov.br/acordaos, além de esclarecer que, caso requerido, o TCU poderá fornecer sem custos as correspondentes cópias, de forma impressa."
3.	Enfim, por intermédio da Exma. Sra. Procuradora-Geral Cristina Machado da Costa e Silva, o MPTCU anuiu, em cota singela (Peça 35) , à aludida proposta da unidade técnica.
É o Relatório.

não há.

Procuradora-Geral Cristina Machado da Costa e Silva.

TOMADA DE CONTAS ESPECIAL. DNOCS. TERMO DE COMPROMISSO. OMISSÃO NO DEVER DE PRESTAR CONTAS. CITAÇÃO. AUDIÊNCIA. REVELIA. NÃO COMPROVAÇÃO DA BOA E REGULAR APLICAÇÃO DOS RECURSOS FEDERAIS REPASSADOS. CONTAS IRREGULARES. DÉBITO. MULTA. COMUNICAÇÃO.

TOMADA DE CONTAS ESPECIAL (TCE)

Secretaria de Controle Externo de Tomada de Contas Especial (Secex-TCE).

Trata-se de tomada de contas especial instaurada pelo Departamento Nacional de Obras Contra as Secas (Dnocs) em desfavor de Natã Garcia Hora (gestão: 2013-2016) , como então prefeito de Wagner - BA, diante da omissão no dever de prestar contas do ajuste a partir da não comprovação da boa e regular aplicação dos recursos federais transferidos sob o valor de R$ 382.500,00 por meio do Termo de Compromisso n.º 126/2013 destinado à implantação de 3 (três) sistemas coletivos de abastecimento de água no âmbito do Programa "Água Para Todos".
2.	O aludido termo de compromisso teria contado com a vigência de 28/10/2013 a 9/12/2018, tendo sido, todavia, parcialmente liberado o valor de R$ 153.000,00, em 12/4/2016, para a execução do objeto pactuado.
3.	A partir do Relatório n.º 3/2019 (Peça 19) , o tomador de contas assinalou a responsabilidade de Natã Garcia Hora pelo dano ao erário sob o valor original de R$ 153.000,00.
4.	Já no âmbito do TCU, ao vislumbrar que o gestor-sucessor teria adotado as providências judiciais cabíveis em desfavor do seu antecessor, nos termos da Súmula n.º 230 do TCU, a Secex-TCE promoveu a citação e a audiência de Natã Garcia Hora para apresentar a sua defesa em decorrência da não comprovação da boa e regular aplicação dos recursos federais repassados e do não cumprimento do prazo estipulado para a apresentação da prestação de contas.
5.	A despeito, contudo, da regular notificação, o referido responsável deixou transcorrer in albis o prazo para a produção da correspondente defesa, passando à condição de revel, nos termos do art. 12, § 3º, da Lei n.º 8.112, de 1992.
6.	De todo modo, após a análise final do feito, a unidade técnica pugnou pela irregularidade das contas de Natã Garcia Hora para condená-lo em débito e em multa, tendo o MPTCU anuído a essa proposta.
7.	O TCU pode incorporar o parecer da unidade técnica a estas razões de decidir. 
8.	A Secex-TCE evidenciou que a responsabilidade de Natã Garcia Hora resultaria da indevida ausência de comprovação da boa e regular aplicação dos aludidos recursos federais e da inadequada ausência da necessária prestação de contas, além de não ter assegurado as mínimas condições materiais necessárias para o seu sucessor apresentar a devida prestação de contas.
9.	Bem se vê que, em sintonia, entre outros, com os Acórdãos 1.194/2009 e 3.991/2015, da 1ª Câmara, os Acórdãos 27/2004, 6.235/2013 e 3.223/2017, da 2ª Câmara, e os Acórdãos 11/1997 e 997/2015, do Plenário, a jurisprudência do TCU estaria firmada no sentido da pessoal responsabilidade do gestor pela efetiva comprovação da boa e regular aplicação dos recursos federais recebidos, submetendo todo aquele que administra os recursos públicos ao dever de demonstrar o correto emprego dos valores federais, nos termos do art. 70, parágrafo único, da Constituição de 1988 e do art. 93 do Decreto-Lei nº 200, de 1967.
10.	Por esse prisma, como a ausência dos documentos comprobatórios sobre o efetivo dispêndio na execução do aludido objeto pactuado impediu o imprescindível estabelecimento do necessário nexo causal entre os recursos federais repassados e os supostos dispêndios incorridos no referido ajuste, resultando na ausência de efetiva demonstração sobre a boa e regular aplicação dos recursos federais transferidos, a partir, por exemplo, da subsequente ausência de possibilidade para o sucessor promover a aludida prestação de contas, restou configurada a ofensa não só às regras legais, mas também aos princípios basilares da administração pública, já que, ao final e ao cabo, o gestor-antecessor deixou de prestar satisfação à sociedade sobre o efetivo emprego dos recursos públicos postos à sua disposição, e, assim, restaria confirmada a presunção legal de dano ao erário para a subsequente condenação do aludido responsável em débito e em multa.
11.	Não subsistiria, enfim, a eventual prescrição da pretensão punitiva do TCU sobre o presente caso concreto, nos termos do Acórdão 1441/2016-TCU-Plenário, diante da ausência do transcurso de mais de dez anos entre a ordem para a citação no âmbito do TCU, em 13/4/2020 (Peça 27) , e a data fatal para a prestação de contas final do aludido ajuste, em 7/2/2019 (Peça 1) .
12.	Eis que, por meio do aludido Acórdão 1.441/2016 proferido na Sessão Extraordinária de 8/6/2016, o Plenário do TCU firmou o seu entendimento no sentido de que a prescrição da pretensão punitiva deve seguir a regra geral do prazo decenal, contado a partir do fato, em linha com o art. 205 do Código Civil brasileiro, interrompendo a contagem do aludido prazo com a ordem de citação, nos termos do art. 240, caput, da Lei n.º 13.105 (Código Processual Civil) , de 2015.
13. 	Sem prejuízo, no entanto, do respeito a esse entendimento do Tribunal, deve ser reiterada a minha ressalva já registrada em vários outros julgados do TCU no sentido de que, na ausência de lei específica, o TCU não deveria aplicar qualquer prazo prescricional sobre a referida pretensão punitiva ou, então, na pior das hipóteses, o Tribunal deveria aplicar a regra prescricional fixada pela Lei n.º 9.873, de 1999, não só porque ela trata diretamente de prescrição no âmbito do direito administrativo sancionador, mas também porque, entre outras medidas, a aludida lei manda aplicar o prazo prescricional penal, quando a infração administrativa também configure crime, além de determinar expressamente que, diante de ilícito continuado ou permanente, a contagem do prazo deve iniciar a partir da cessação do aludido ilícito.
14. 	A despeito, então, de registrar essa minha posição pessoal, o TCU deve pugnar pela pronta aplicação da multa legal em desfavor do aludido responsável a partir do entendimento fixado pelo aludido Acórdão 1441/2016-TCU-Plenário.
15.	Diante, portanto, dos elementos de convicção até obtidos neste processo, o TCU deve julgar irregulares as contas de Natã Garcia Hora para condená-lo ao pagamento do correspondente débito, além de lhe aplicar a multa prevista no art. 57 da Lei n.º 8.443, de 1992.
Ante o exposto, pugno pela prolação do Acórdão ora submetido a este Colegiado. 
TCU, Sala das Sessões, em 25 de agosto de 2020.
Ministro-Substituto ANDRÉ LUÍS DE CARVALHO 
Relator